ACORDAO-COMPLETO-2424976

ACÓRDÃO 9284/2020 ATA 30/2020 - SEGUNDA CÂMARA

VISTOS, relatados e discutidos atos de aposentadoria de ex-servidores da Universidade Federal da Paraíba - UFPB.
ACORDAM os ministros do Tribunal de Contas da União, reunidos em sessão da 2ª Câmara, ante as razões expostas pela relatora, e com fundamento nos arts. 71, incisos III e IX, da Constituição Federal de 1988, 1º, inciso V, 39, inciso II, e 45 da Lei 8.443/1992, 1º, inciso VIII, 259, inciso II, e 262 do Regimento Interno, 8º da Resolução TCU 206/2007 e 15 da Instrução Normativa TCU 55/2007, bem como na Súmula TCU 106, em: 
9.1. considerar legais os atos de aposentadoria de Joana d'Arc Vilar Ramalho e Maria Inês Nobre de Castro Pessoa e conceder-lhes registro;
9.2. excepcionalmente, considerar legais os atos de aposentadoria de José Paulino Nunes e de Manoel Paulino dos Santos e registrá-los;
9.3. considerar ilegal o ato de aposentadoria de José Alves de Lima e negar-lhe registro;
9.4. dispensar a reposição das importâncias indevidamente recebidas de boa-fé pelo beneficiário do ato considerado ilegal até a data da notificação desta deliberação à unidade jurisdicionada; 
9.5. determinar à Universidade Federal da Paraíba que, em relação ao ato de José Alves de Lima:
9.5.1. no prazo de 15 (quinze) dias, a contar da ciência desta deliberação, cesse pagamentos decorrentes, sob pena de ressarcimento das quantias pagas indevidamente e responsabilização solidária da autoridade competente, e exclua o valor da rubrica "VENC. BAS. COMP. art. 15 L. 11.091/05" dos proventos;
9.5.2. comunique ao interessado a deliberação deste Tribunal e o alerte de que o efeito suspensivo proveniente de eventual interposição de recursos no TCU não o eximirá da devolução dos valores indevidamente recebidos após a notificação, em caso de desprovimento dos apelos;
9.5.3. no prazo de 30 (trinta) dias, a contar da ciência deste acórdão:
9.5.3.1. encaminhe a este Tribunal, por cópia, comprovante da data em que o interessado dele tomar conhecimento; e
9.5.3.2. emita novo ato, em que seja suprimida a irregularidade verificada, e o submeta ao TCU para nova apreciação.

Atos de aposentadoria, com averbação indevida de tempo de serviço em atividades insalubres e pagamento de rubrica que deveria ter sido absorvida.

Segunda Câmara

Universidade Federal da Paraíba.

3. Interessados: Joana d'Arc Vilar Ramalho (CPF XXX.137.504-XX), José Alves de Lima (CPF XXX.705.784-XX), José Paulino Nunes (CPF XXX.221.424-XX), Manoel Paulino dos Santos (CPF XXX.360.964-XX) e Maria Inês Nobre de Castro Pessoa (CPF XXX.241.234-XX).

13.1. Ministros presentes: Augusto Nardes (na Presidência), Aroldo Cedraz, Raimundo Carreiro e Ana Arraes (Relatora).
13.2. Ministros-Substitutos presentes: Marcos Bemquerer Costa e André Luís de Carvalho.

ANA ARRAES

Adoto como relatório a instrução elaborada pela Secretaria de Fiscalização de Pessoal - Sefip, que contou com a anuência do seu dirigente e do Ministério Público junto ao TCU (peças 9/11) :
"INTRODUÇÃO
1.	Trata-se de atos iniciais de concessão de aposentadoria de Joana D'Arc Vilar Ramalho, Jose Alves de Lima, Jose Paulino Nunes, Manoel Paulino dos Santos e Maria Ines Nobre de Castro Pessoa, ex-servidores da Universidade Federal da Paraíba - UFPB.
2.	Os atos foram submetidos, para fim de registro, à apreciação do Tribunal de Contas da União (TCU) , de acordo com o art. 71, inciso III, da Constituição Federal. O cadastramento e a disponibilização ao TCU ocorreram por intermédio do Sistema de Apreciação e Registro de Atos de Admissão e Concessões, na forma dos arts. 2º, caput e incisos I a VI, e 4º, caput, da Instrução Normativa-TCU 78/2018.
EXAME TÉCNICO
Das constatações
3.	Da análise dos atos Sisac, observou-se a averbação de tempo insalubre laborado em períodos anteriores e posteriores ao regime estatutário em quase todas as aposentadorias constantes deste processo.
4.	Do exame da ficha financeira extraída do Siape (peça 2) , constatou-se o pagamento da rubrica '82375 VENC.BAS.COMP.ART.15 L11091/05', no valor de R$ 25,33, sem a absorção correta, nos termos dos parágrafos 2º e 3º do art. 15 da Lei 11.091/2005, nos proventos de Jose Alves de Lima.
Da aposentadoria de Joana D'Arc Vilar Ramalho
5.	A ex-servidora se aposentou em 6/12/2011 no cargo de Médico, após 36 anos, 2 meses e 11 dias de serviço, com fundamento legal na EC 41/2003, com proventos integrais, conforme formulário Sisac.
6.	Desse tempo total, consta uma averbação de 1 ano, 7 meses e 5 dias de tempo insalubre, deferido com suporte no Acórdão 2008/2006-TCU-Plenário, de relatoria do Ministro Walton Alencar Rodrigues, e na ON SRH/MP n. 3/2007, e outra de 4 anos e 5 dias, laborados no regime estatutário, amparada no MI 1554/STF.
Do tempo insalubre 
7.	Em relação à contagem ponderada de tempo prestado em atividades consideradas de risco, perigosas ou insalubres, o TCU, nos termos do Acórdão 2008/2006-TCU-Plenário, de relatoria do Ministro Walton Alencar Rodrigues, em consonância com o posicionamento adotado pela Suprema Corte, passou a reconhecer essa possibilidade ao servidor que exerceu, como celetista, no serviço público, atividades dessa natureza no período anterior à vigência da Lei 8.112/1990. 
8.	Para esse fim, este Tribunal tem aceitado a averbação realizada de ofício pelo órgão/entidade de origem quando se trata de cargo cujas atribuições, presume-se, envolvam risco para a higidez física do profissional, como, por exemplo, médico, odontólogo e enfermeiro. No entanto, para ocupantes de outros cargos, em especial aqueles de natureza eminentemente administrativa, é indispensável a apresentação de certidão emitida pelo INSS ou, alternativamente, de laudo oficial que efetivamente comprove a existência de risco à integridade física do servidor ou a presença de agentes nocivos à sua saúde no local de trabalho (e.g. Acórdão 911/2014-TCU-Plenário, de relatoria do Ministro Benjamin Zymler) .
9.	Assim, a interessada faz jus ao acréscimo do referido tempo (1 ano, 7 meses e 5 dias) , pois exerceu o cargo de médica, cujas atribuições, presume-se, envolvam risco para a higidez física do profissional, além de o período laborado ter sido anterior à edição da Lei 8.112/1990.
Da Jurisprudência do TCU sobre o Mandado de Injunção n. 1554/STF
10.	Consoante já informado no item 6, a Sra. Joana D'Arc Vilar Ramalho averbou 4 anos e 5 dias de tempo insalubre laborado no regime estatutário, com amparo no MI 1554/STF.
11.	Por intermédio dessa decisão judicial, o Supremo Tribunal Federal - STF concedeu a ordem injuncional, para reconhecer a mora do Poder Público quanto à edição da lei que disciplina o artigo 40, § 4º, inciso III, da Constituição Federal, garantindo aos filiados da entidade sindical o direito de ter seus pedidos de aposentadoria especial analisados pela autoridade administrativa competente à luz do artigo 57 da lei 8.213/1991. 
12.	Resolvendo a questão da mora legislativa quanto ao disposto do artigo 40, § 4º, inciso III, da Constituição Federal, recentemente o STF editou a Súmula Vinculante 33, onde foi suprida a lacuna deixada pelo Poder Público relativa à edição da lei complementar que regulamenta o supramencionado dispositivo constitucional. 
13.	Então, com a edição da Súmula Vinculante 33, aplica-se ao servidor público, no que couber, as regras do regime geral da previdência social sobre aposentadoria especial de que trata o artigo 40, § 4º, inciso III, da Constituição Federal, até a edição de lei complementar específica.
14.	Assim, o argumento de que não há edição de lei complementar que regulamente o artigo 40, § 4º, inciso III, da Constituição Federal, para se aceitar o deferimento de aposentadoria especial não mais se sustenta, haja vista a edição da Súmula Vinculante 33 do STF. 
15.	É preciso esclarecer que o MI 1554 e a Súmula Vinculante 33 reconhecem a omissão legislativa do artigo 40, § 4º, inciso III, da Constituição Federal. Assim, para as aposentadorias estatutárias especiais deferidas com base nesse fundamento, deverão ser observados os mesmos critérios para as aposentadorias especiais deferidas àqueles vinculados ao regime geral de previdência social, nos termos do artigo 57 da Lei 8.213/1991. 
16.	O próprio órgão STF já decidiu que a concessão de aposentadoria especial prevista no art. 40, § 4º da Constituição Federal, não garante a contagem ponderada de tempo de serviço diferenciada ao servidor público, mas tão somente o efetivo gozo da aposentadoria especial:
Conversão de tempo especial em comum e Súmula Vinculante 33 
'Saliente-se, ademais, que a Súmula Vinculante 33 apenas garantiu aos servidores públicos o direito de aposentadoria especial, mas não a conversão do tempo de serviço especial em comum. Confira-se a redação do enunciado: (...) 
De fato, o Supremo Tribunal Federal, por reiteradas vezes, em sede de mandado de injunção (em que se firmou o entendimento consubstanciado na Súmula Vinculante 33) , se pronunciou acerca da ilegitimidade da utilização dessa via processual com o fim de se obter desde logo a contagem diferenciada de tempo de serviço para servidores públicos.' ARE 793.144 ED-segundos, Relator Ministro Teori Zavascki, Segunda Turma, julgamento em 30.9.2014, DJe de 13.10.2014. 
Mandado de injunção e contagem diferenciada de tempo
'Com efeito, a jurisprudência dessa Corte assentou o não cabimento de mandado de injunção que visa a contagem diferenciada e posterior averbação de tempo do serviço prestado em condições especiais, uma vez que não há previsão constitucional da referida contagem.' MI 1.278 AgR, Relator Ministro Gilmar Mendes, Tribunal Pleno, julgamento em 30.4.2014, DJe de 19.5.2014. 
17.	Portanto, verifica-se que o STF já decidiu que não há previsão constitucional para contagem diferenciada de tempo de serviço/contribuição, mas tão somente o direito à aposentadoria especial. 
18.	Ademais, verifica-se que a interessada se aposentou com fundamento legal na EC 41/2003, ou seja, não se trata de aposentadoria especial disposta no art. 40, § 4º, da Carta Magna, que está regulamentada pela Sumula Vinculante 33 do STF.
19.	Todavia, excluindo-se o tempo insalubre posterior ao regime estatutário, averbado com base no MI 1554 (4 anos e 5 dias) , a interessada ainda conta com 32 anos, 2 meses e 6 dias de tempo de serviço para sua aposentação, os quais são suficientes para sua inativação na forma que lhe foi concedida.
20.	Portanto, o ato pode ser considerado legal e registrado pelo Tribunal.
Da aposentadoria de Jose Alves de Lima
21.	O ex-servidor se aposentou em 2/8/2011 no cargo de Zootecnista, após 46 anos, 5 meses e 12 dias de serviço, com fundamento legal no art. 3º da EC 47/2005, conforme formulário Sisac.
22.	Desse tempo total, consta uma averbação de 3 anos, 1 mês e 11 dias de tempo insalubre, deferido com suporte no Acórdão 2008/2006-TCU-Plenário e na ON SRH/MP n. 3/2007, e outra de 8 anos laborados no regime estatutário, ancorada no MI 1554/STF.
23.	Em relação ao tempo insalubre anterior ao regime estatutário, vale aqui o entendimento já exposto nos itens 7-8 desta instrução.
24.	Muito embora o período especial averbado seja referente a período anterior à Lei 8.112/1990, em que o interessado possuía vínculo como celetista, o cargo por ele exercido não se trata de cargo cujas atribuições, presume-se, envolvam risco para a higidez física do profissional. Contudo, não foi encaminhada certidão emitida pelo INSS ou laudo oficial que atestem as condições em que o interessado laborava, razão pela qual não pode ser aceita a averbação ponderada, impondo-se a exclusão do referido período (3 anos, 1 mês e 11 dias) e a consequente repercussão no ato em exame.
25.	No que alude ao tempo insalubre laborado no regime estatutário, com amparo no MI 1554, veja-se os argumentos constantes dos itens 11-17.
26.	Ademais, verifica-se que o interessado se aposentou com fundamento legal no art. 3º da EC 47/2005, ou seja, não se trata de aposentadoria especial disposta no art. 40, § 4º, da Carta Magna, que está regulamentada pela Sumula Vinculante 33 do STF.
27.	Todavia, excluindo-se o tempo insalubre anterior à Lei 8.112/1990 (3 anos, 1 mês e 11 dias) e o posterior ao regime estatutário, averbado com base no MI 1554 (8 anos) , o interessado ainda conta com 35 anos, 4 meses e 1 dia de tempo de serviço para sua aposentação. Na data da concessão da aposentadoria, o ex-servidor possuía 55 anos de idade, assim, com a exclusão dos tempos indevidos, não atendia ao requisito do inciso III, do artigo 3º, da Emenda Constitucional 47/2005, referente à idade mínima resultante da redução de um ano de idade para cada ano de contribuição, que exceder os 35 anos de contribuição. Porém, atualmente, o servidor já possui 64 anos de idade, não fazendo sentido determinar o seu retorno à atividade, pois acabaria se aposentando pelo mesmo fundamento legal. Assim, por racionalidade administrativa, tal irregularidade pode ser considerada sanada. 
Da parcela complementar prevista no art. 15 da Lei 11.091/2005 - VBC
28.	Na ficha financeira do ex-servidor Jose Alves de Lima (peça 2) , consta a rubrica 'VENC. BAS. COMP. art. 15 L. 11.091/05', no valor de R$ 25,33, a qual, sem a devida absorção, é tida como pagamento irregular pelo TCU.
29.	A parcela 'VENC. BAS. COMP. ART. 15 L. 11.091/05' refere-se à parcela complementar da remuneração prevista no art. 15 da Lei 11.091/2005, que dispôs sobre o Plano de Carreira dos Cargos Técnico-Administrativos em Educação, no âmbito das Instituições Federais de Ensino. O dispositivo é transcrito parcialmente a seguir:
Art. 15. O enquadramento previsto nesta Lei será efetuado de acordo com a Tabela de Correlação, constante do Anexo VII desta Lei.
§ 1o. O enquadramento do servidor na Matriz Hierárquica será efetuado no prazo máximo de 90 (noventa) dias após a publicação desta Lei, observando-se: 
 (...)	
§ 2o. Na hipótese de o enquadramento de que trata o § 1o deste artigo resultar em vencimento básico de valor menor ao somatório do vencimento básico, da Gratificação Temporária - GT e da Gratificação Específica de Apoio Técnico-Administrativo e Técnico-Marítimo às Instituições Federais de Ensino - GEAT, considerados no mês de dezembro de 2004, proceder-se-á ao pagamento da diferença como parcela complementar, de caráter temporário.
 (...) 
§ 3o. A parcela complementar a que se refere o § 2o deste artigo será considerada para todos os efeitos como parte integrante do novo vencimento básico, e será absorvida por ocasião da reorganização ou reestruturação da carreira ou tabela remuneratória, inclusive para fins de aplicação da tabela constante do Anexo I-B desta Lei.   
 (...) (grifos) .
30.	Essa parcela complementar, portanto, deveria ser absorvida pelos reajustes posteriores. 
31.	Contudo, os arts. 13 da Lei 11.784/2008 e 43 da Lei 12.772/2012 vedaram essa absorção pelos aumentos promovidos por essas leis (escalonados entre maio de 2008 e julho de 2010 e entre março de 2013 e março de 2015) :
Art. 13.  A parcela complementar de que tratam os §§ 2o e 3o do art. 15 da Lei nº 11.091, de 12 de janeiro de 2005, não será absorvida por força dos aumentos remuneratórios decorrentes das alterações realizadas na Lei no 11.091, de 12 de janeiro de 2005, em virtude das alterações impostas pelos arts. 12 e 15 desta Lei (Lei 11.784/2008) .
Art. 43.  A parcela complementar de que tratam os §§ 2o e 3o do art. 15 da Lei no 11.091, de 2005, não será absorvida por força dos aumentos remuneratórios com efeitos financeiros no período de 2013 a 2015 (Lei 11.772/2012) .
32.	Cabe considerar que a tabela atualmente vigente foi aprovada pela Lei 12.772/2012. Isso considerado, a vedação de absorção pelos reajustes trazidos pelas Leis 11.784/2008 e 12.772/2012 implica, necessariamente, o seguinte: da sua criação até hoje, a única possibilidade de absorção da parcela complementar foi quando da aplicação da tabela do Anexo I-B da Lei 11.091/2005.
33.	Para verificar a regularidade da parcela, cabe verificar:
	a) se a criação da parcela complementar, incluída na ficha financeira de maio de 2005, observou a fórmula de cálculo estabelecida no art. 15, § 2º, da Lei 11.091/2005 (parcela complementar = provento básico de maio de 2005 - provento básico de dezembro de 2004 - GT - GEAT) ;
b) se foi correta a absorção quando da aplicação da tabela do Anexo I-B da Lei 11.091/2005, na forma do art. 15, § 3º, da Lei 11.091/2005.
34.	O quadro a seguir permite maior clareza nessa verificação.
Jose Alves de Lima
	Mês/ano
	Provento básico (R$) 
	GT (R$) 
	GEAT (R$) 
	Parcela complementar (R$) 
	Soma (R$) 

	12/2004
	1.752,74
	262,91
	265,00
	-
	2.280,65

	05/2005
	1.861,89
	-
	-
	418,71
	2.280,60

	01/2006
	2.255,26
	-
	-
	25,33
	2.280,59

	12/2007
	2.336,45
	-
	-
	25,33
	2.361,78

35.	No caso concreto, há que se verificar se a parcela complementar paga atualmente ao Sr. Jose Alves de Lima, no valor de R$ 25,33, corresponde ao resíduo existente na data da publicação da MP 431, de 14/5/2008, que interrompeu a absorção da referida parcela.
36.	 	De acordo com o § 2º do art.15 da Lei 11.091/2005, o valor inicial da rubrica '82375 VENC.BAS.COMP.ART.15 L11091/05' deve ser igual ao somatório do vencimento básico, da Gratificação Temporária - GT e da Gratificação Específica de Apoio Técnico-Administrativo e Técnico-Marítimo às Instituições Federais de Ensino - GEAT, considerados no mês de dezembro de 2004, subtraindo-se desse resultado o vencimento básico no momento do enquadramento previsto pela mesma lei.
37.		Dados extraídos do Siape indicam que em dezembro de 2004, seu provento básico, acrescido da GT e da GEAT, era de R$ 2.280,65.
38.	Em maio de 2005 (mês da implantação dos novos valores fixados pela Lei 11.091/2005) , o vencimento básico do cargo do servidor foi alterado para R$ 1.861,89, mais a parcela relativa ao vencimento básico complementar da Lei 11.091/2005 (VBC) no valor de R$ 418,71, totalizando R$ 2.280,60, o que demonstra a regularidade do valor inicial da rubrica. 
39.	Em janeiro de 2006, o vencimento básico passou a R$ 2.255,26 e a rubrica relativa ao vencimento básico complementar foi reduzida para R$ 25,33, totalizando R$ 2.280,59, estando, portanto, de acordo com o disposto no art. 15 da Lei 11.091/2005.
40.	Em dezembro de 2007, o vencimento básico do inativo foi majorado para R$ 2.336,45, entretanto o inativo continuou recebendo a rubrica Siape '82375 VENC.BAS.COMP.ART.15 L11091/05', no valor inalterado de R$ 25,33. Houve um incremento de R$ 81,19 no vencimento básico, valor suficiente para absorver totalmente o vencimento básico complementar. Assim, não há resíduo do vencimento complementar a ser pago ao Sr. Jose Alves de Lima. 
41.	Portanto, o ato deve ser julgado ilegal e negado seu registro, com determinação à UFPB para excluir a referida parcela. 
Da aposentadoria de Jose Paulino Nunes
42.	O ex-servidor se aposentou em 19/11/2011 no cargo de Auxiliar de Cozinha, após 39 anos, 2 meses e 4 dias de serviço, na modalidade aposentadoria compulsória aos setenta anos de idade, com proventos calculados pela média das remunerações (proporcionais ao tempo de contribuição) , conforme formulário Sisac.
43.	Desse tempo total, consta a averbação de 5 anos, 10 meses e 5 dias de tempo insalubre laborado no regime estatutário, com amparo no MI 1554/STF.
44.	No que alude ao tempo insalubre laborado no regime estatutário, com amparo no MI 1554, valem aqui os argumentos já apresentados nos itens 11-17.
45.	Assim, verifica-se que o interessado se aposentou na modalidade aposentadoria compulsória aos setenta anos de idade, com proventos calculados pela média das remunerações (proporcionais ao tempo de contribuição) , ou seja, não se trata de aposentadoria especial disposta no art. 40, § 4º, da Carta Magna, que está regulamentada pela Sumula Vinculante 33 do STF.
46.	Portanto, excluindo-se o tempo averbado em condições insalubres posterior ao regime estatutário, averbado com base no MI 1554 (5 anos, 10 meses e 5 dias) , só restam ao interessado 33 anos, 3 meses e 29 dias de tempo de serviço para sua aposentação, os quais só são suficientes para se manter aposentado com proventos proporcionais a 33/35 avos de seus proventos, calculados pela média das remunerações.
47.	Logo, o ato deve ser considerado ilegal e negado seu registro, com determinação à UFPB para que ajuste os proventos do inativo para a proporção de 33/35 avos, calculados pela média das remunerações.
Da aposentadoria de Manoel Paulino dos Santos 
48.	O ex-servidor se aposentou em 26/3/2011 no cargo de Auxiliar de Encanador, após 41 anos, 1 mês e 16 dias de serviço, na modalidade aposentadoria compulsória aos setenta anos de idade, com proventos calculados pela média das remunerações (proporcionais ao tempo de contribuição) , conforme formulário Sisac.
49.	Desse tempo total, consta uma averbação de 6 meses e 19 dias de tempo insalubre, deferido com suporte no Acórdão 2008/2006-TCU-Plenário e na ON SRH/MP n. 3/2007, e outra de 7 anos, 4 meses e 10 dias laborados no regime estatutário, ancorada no MI 1554/STF.
50.	Em relação ao tempo insalubre anterior ao regime estatutário, vale aqui o entendimento já exposto nos itens 7-8 desta instrução.
51.	Muito embora o período especial averbado seja referente a período anterior à Lei 8.112/1990, em que o interessado possuía vínculo como celetista, o cargo por ele exercido não se trata de cargo cujas atribuições, presume-se, envolvam risco para a higidez física do profissional. Contudo, não foi encaminhada certidão emitida pelo INSS ou laudo oficial que atestem as condições em que o interessado laborava, razão pela qual não pode ser aceita a averbação ponderada, impondo-se a exclusão do referido período (6 meses e 19 dias) e a consequente repercussão no ato em exame.
52.	No que alude ao tempo insalubre laborado no regime estatutário, com amparo no MI 1554, valem aqui os argumentos já apresentados nos itens 11-17.
53.	Assim, verifica-se que o interessado se aposentou na modalidade aposentadoria compulsória aos setenta anos de idade, com proventos calculados pela média das remunerações (proporcionais ao tempo de contribuição) , ou seja, não se trata de aposentadoria especial disposta no art. 40, § 4º, da Carta Magna, que está regulamentada pela Sumula Vinculante 33 do STF.
54.	Portanto, excluindo-se o tempo insalubre anterior à Lei 8.112/1990 (6 meses e 19 dias) e o posterior ao regime estatutário, averbado com base no MI 1554 (7 anos, 4 meses e 10 dias) , só restam ao interessado 33 anos, 2 meses e 17 dias de tempo de serviço para sua aposentação, os quais só são suficientes para se manter aposentado com proventos proporcionais a 33/35 avos de seus proventos, calculados pela média das remunerações.
55.	Logo, o ato deve ser considerado ilegal e negado seu registro, com determinação à UFPB para que ajuste os proventos do inativo para a proporção de 33/35 avos, calculados pela média das remunerações.
Da aposentadoria de Maria Ines Nobre de Castro Pessoa
56.	A ex-servidora se aposentou em 2/12/2011 no cargo de Médico, após 34 anos e 8 dias de serviço, com fundamento legal na EC 41/2003, com proventos integrais, conforme formulário Sisac.
57.	Desse tempo total, consta uma averbação de 9 meses e 12 dias de tempo insalubre, deferido com suporte no Acórdão 2008/2006-TCU-Plenário e na ON SRH/MP n. 3/2007, e outra de 3 anos 10 meses e 3 dias, laborados no regime estatutário, amparada no MI 1554/STF.
58.	Em relação ao tempo insalubre anterior ao regime estatutário, vale aqui o entendimento já exposto nos itens 7-8 desta instrução.
59.	Assim, a interessada faz jus ao acréscimo do referido tempo (9 meses e 12 dias) , pois exerceu o cargo de médica, cujas atribuições, presume-se, envolvam risco para a higidez física do profissional, além de o período laborado ter sido anterior à edição da Lei 8.112/1990.
60.	No que alude ao tempo insalubre laborado no regime estatutário, com amparo no MI 1554, veja-se os argumentos constantes dos itens 11-17.
61.	Ademais, verifica-se que a interessada se aposentou com fundamento legal na EC 41/2003, ou seja, não se trata de aposentadoria especial disposta no art. 40, § 4º, da Carta Magna, que está regulamentada pela Sumula Vinculante 33 do STF.
62.	A despeito disso, excluindo-se o tempo insalubre posterior ao regime estatutário, averbado com base no MI 1554 (3 anos 10 meses e 3 dias) , a interessada ainda conta com 30 anos, 2 meses e 5 dias de tempo de serviço para sua aposentação, os quais são suficientes para sua inativação na forma que lhe foi concedida.
63.	Portanto, o ato pode ser considerado legal e registrado pelo Tribunal.
CONCLUSÃO
64.	Em razão do exposto, e tendo em vista as análises realizadas, os atos iniciais de concessão de aposentadoria de Joana D Arc Vilar Ramalho e Maria Ines Nobre de Castro Pessoa podem receber a chancela de legalidade, e os atos iniciais de concessão de aposentadoria de Jose Alves de Lima, Jose Paulino Nunes e Manoel Paulino dos Santos, devem ser considerados ilegais com recusa de registro por esta Egrégia Corte.
PROPOSTA DE ENCAMINHAMENTO
65.	Ante o exposto, e com base nos arts. 71, inciso III, da Constituição Federal; 1º, inciso V, e 39, inciso II, da Lei 8.443/1992; 260, § 1º, do Regimento Interno do Tribunal de Contas da União, propõe-se:
a) considerar LEGAIS e conceder o registro dos atos iniciais de concessão de aposentadoria de Joana D Arc Vilar Ramalho (CPF: XXX.137.504-XX) e Maria Ines Nobre de Castro Pessoa (CPF: XXX.241.234-XX) ;
b) considerar ILEGAIS e recusar o registro dos atos iniciais de concessão de aposentadoria de Jose Alves de Lima (CPF: XXX.705.784-XX) , Jose Paulino Nunes (CPF: XXX.221.424-XX) e Manoel Paulino dos Santos (CPF: XXX.360.964-XX) ;
c) dispensar a devolução dos valores indevidamente recebidos até a data da ciência do acórdão que vier a ser prolatado, com base no Enunciado 106 da Súmula da Jurisprudência do TCU;
d) determinar à Universidade Federal da Paraíba, com base no art. 45 da Lei 8.443/1992, que:
	d.1) faça cessar os pagamentos decorrentes dos atos impugnados, excluindo a rubrica '82375 VENC.BAS.COMP.ART.15 L11091/05' dos proventos de Jose Alves de Lima, e ajustando os proventos de Jose Paulino Nunes e Manoel Paulino dos Santos para a proporção de 33/35 avos, calculados pela média das remunerações, comunicando ao TCU, no prazo de quinze dias, as providências adotadas, nos termos dos arts. 262, caput, do Regimento Interno do TCU e 8º, caput, da Resolução-TCU 206/2007;
d.2) cadastre novos atos, livres das irregularidades apontadas, submetendo-os ao TCU no prazo de trinta dias, nos termos dos arts. 262, § 2º, do Regimento Interno do TCU e 19, § 3º, da Instrução Normativa-TCU 78/2018;
d.3) informe aos inativos Jose Alves de Lima, Jose Paulino Nunes e Manoel Paulino dos Santos o teor do acórdão que vier a ser prolatado, encaminhando ao TCU, no prazo de trinta dias, comprovante da data de ciência pelos interessados, nos termos do art. 4º, § 3º, da Resolução-TCU 170/2004, alertando-os de que o efeito suspensivo proveniente de eventual interposição de recurso junto ao TCU não os exime da devolução dos valores indevidamente percebidos após a notificação, em caso de não provimento desse recurso."
É o relatório.

não há.

Procurador Rodrigo Medeiros de Lima.

APOSENTADORIA. AVERBAÇÃO INDEVIDA DE TEMPO DE SERVIÇO EXERCIDO SOB CONDIÇÕES INSALUBRES, ANTES E APÓS A VIGÊNCIA DA LEI 8.112/1990, PARA FINS DE APOSENTADORIA COMUM. PAGAMENTO DE RUBRICA QUE DEVERIA TER SIDO ABSORVIDA. ILEGALIDADE DE UM ATO. LEGALIDADE DE DOIS. LEGALIDADE, EXCEPCIONALMENTE, DE OUTROS DOIS ATOS. DETERMINAÇÕES.

APOSENTADORIA (APOS)

Secretaria de Fiscalização de Pessoal - Sefip.

Trata-se de atos iniciais de concessão de aposentadoria a Joana d'Arc Vilar Ramalho, José Alves de Lima, José Paulino Nunes, Manoel Paulino dos Santos e Maria Inês Nobre de Castro Pessoa, ex-servidores da Universidade Federal da Paraíba - UFPB.
2. 	A Secretaria de Fiscalização de Pessoal - Sefip e o Ministério Público junto ao TCU - MPTCU manifestaram-se pela ilegalidade dos atos de José Alves de Lima, José Paulino Nunes e Manoel Paulino dos Santos, ante a utilização indevida de tempo de serviço prestado sob condições de insalubridade e o pagamento de rubrica sem a absorção correta, no caso de José Alves de Lima. 
3. 	Acompanho em parte os pareceres e, com as devidas vênias, discordo do encaminhamento em relação a alguns atos, pelos motivos que irei expor em sequência.
II
4.	Antes de manifestar-me acerca do mérito dos atos, passo a fazer breve contextualização sobre a possibilidade de contagem especial do tempo de serviço prestado sob condições insalubres.
5.	Relembro que este Tribunal firmou o seguinte entendimento, por meio do Acórdão 2008/2006-TCU-Plenário, de relatoria do ministro Walton Alencar Rodrigues:
"9.1.1. o servidor público que exerceu, como celetista, no serviço público, atividades insalubres, penosas e perigosas, no período anterior à vigência da Lei 8.112/1990, tem direito à contagem especial de tempo de serviço para efeito de aposentadoria; todavia, para o período posterior ao advento da Lei 8.112/1990, é necessária a regulamentação do art. 40, § 4º, da Constituição Federal, que definirá os critérios e requisitos para a respectiva aposentadoria;"
6.	Após o referido decisum, no voto condutor do Acórdão 911/2014-TCU-Plenário, relatado pelo ministro Benjamin Zymler, registrou-se que a contagem especial de tempo prestado em condições insalubres para servidores ocupantes de cargos de natureza estritamente administrativa somente poderá ocorrer se estiver efetivamente demonstrada a existência de risco ou de agentes nocivos à saúde no local de trabalho, devidamente atestado por laudo pericial. 
7.	No tocante ao cômputo do tempo de serviço prestado sob condições insalubres após a Lei 8.112/1990, cabe destacar que, no âmbito do STF, diversos mandados de injunção e a Súmula Vinculante 33 reconhecem a omissão legislativa do artigo 40, § 4º, inciso III, da Constituição Federal. Assim, para as aposentadorias estatutárias especiais deferidas com base nesse fundamento, deverão ser observados os mesmos critérios para as aposentações especiais deferidas àqueles vinculados ao Regime Geral de Previdência Social, nos termos do artigo 57 da Lei 8.213/1991. 
8.	Desse modo, não é possível a averbação de tempo insalubre após o advento da Lei 8.112/1990 nem o seu aproveitamento para aposentadorias de servidores com fundamento no art. 3º da Emenda Constitucional 47, pois não se trata da aposentadoria especial referida no artigo 40, § 4º, inciso III, da Constituição Federal.
9.	Feita essa contextualização, passo a analisar os atos de aposentadoria em questão.
III
10.	Em relação ao ato de Joana d'Arc Vilar Ramalho, consta averbação de 1 ano, 7 meses e 5 dias de tempo insalubre, ao qual a interessada faz jus, pois exerceu o cargo de Médico, cujas atribuições, presume-se, envolvam risco para a higidez física do profissional, além de o período laborado ter sido anterior à edição da Lei 8.112/1990, de acordo o Acórdão 2008/2006-TCU-Plenário.
11.	Porém, a interessada averbou 4 anos e 5 dias de tempo insalubre laborado no regime estatutário, com amparo no Mandado de Injunção (MI) 1554/STF, mesmo não se tratando de aposentadoria especial disposta no art. 40, § 4º, da Constituição Federal de 1988, que está regulamentada pela Sumula Vinculante 33 do STF.
12.	Não obstante, o ato da interessada pode ser considerado legal e registrado pelo Tribunal, pois, mesmo se houvesse exclusão do tempo insalubre posterior ao regime estatutário, a interessada ainda contaria com 32 anos, 2 meses e 6 dias de tempo de serviço para sua aposentação, os quais são suficientes para sua inativação na forma que lhe foi concedida. 
IV
13.	Quanto ao ato de José Alves de Lima, consta averbação de 3 anos, 1 mês e 11 dias de tempo insalubre, deferido com base no Acórdão 2008/2006-TCU-Plenário e na ON SRH/MP 3/2007. Porém, o cargo exercido pelo interessado não permite presumir que as atribuições envolvam risco para a higidez física de quem o exerça, e não foi encaminhada certidão emitida pelo INSS ou laudo oficial que atestem as condições em que o interessado laborava.
14.	Ademais, José de Lima averbou 8 anos de serviço no regime estatutário, com amparo no MI 1554/STF, mesmo não se tratando de aposentadoria especial disposta no art. 40, § 4º, da Carta Magna, que está regulamentada pela Sumula Vinculante 33 do STF.
15.	Não obstante, e considerando que, mesmo excluindo-se ambos os períodos, o interessado ainda contará com tempo de serviço para sua aposentação, tal irregularidade pode ser considerada sanada, por racionalidade administrativa.
16.	Porém, a Sefip identificou, ainda, no formulário de concessão de aposentadoria do responsável disponibilizado a este Tribunal (peça 4) , a existência da rubrica "VENC. BAS. COMP. art. 15 L. 11.091/05", no valor de R$ 25,33, que deveria ter sido absorvida por ocasião da reorganização ou reestruturação da carreira ou tabela remuneratória, nos termos da referida lei.
17.	Como o ato em análise ingressou no TCU há menos de cinco anos, não sendo necessária a instauração do contraditório, segundo o entendimento estabelecido pelo Acórdão 587/2011-TCU-Plenário, de relatoria do ministro Valmir Campelo, cabe considerar o ato ilegal e negar seu registro, com determinação à UFPB para que exclua a referida parcela.
V
18.	No que se refere ao ato de José Paulino Nunes, que se aposentou, em 19/11/2011, no cargo de Auxiliar de Cozinha, na modalidade aposentadoria compulsória aos setenta anos de idade, a Sefip identificou a averbação indevida de tempo de serviço em atividade insalubre (5 anos, 10 meses e 5 dias) com amparo no MI 1554/STF, mesmo não se tratando de aposentadoria especial.
19.	Caso tais períodos sejam excluídos, o tempo de serviço restante será suficiente apenas para o interessado se manter aposentado com proventos proporcionais a 33/35 avos de seus proventos.
20.	Em razão da constatação, a unidade técnica propôs considerar ilegal o ato e negar seu registro, com determinação à universidade no sentido de ajustar os proventos do inativo para a proporção de 33/35 avos, calculados pela média das remunerações.
21.	Embora tecnicamente não mereça reparo esse entendimento, entendo que, no caso concreto, estão presentes peculiaridades que tornam o ato singular, e, sob esse aspecto, pois, este deve ser examinado.	
22.	O interessado se aposentou há quase 10 anos, em 19/11/2011; seu ato foi disponibilizado a esta Corte em 29/02/2016, e somente agora está sendo apreciado.
23.	Além disso, observo que: recebe, como proventos de aposentadoria, o montante de R$ 2.589,20, valor pouco superior a 2 salários-mínimos; atualmente conta com quase 80 anos de idade; e o período restante para manter sua aposentadoria com o mesmo fundamento é de apenas 1 ano, 8 meses e 1 dia.
24.	Adicionalmente, inexistem evidências nestes autos que indiquem má-fé nas ações do interessado ou sua contribuição para a ocorrência da ilegalidade, motivo que justifica considerar, excepcionalmente, o ato legal e conceder-lhe registro, aplicando os princípios da segurança jurídica, da proteção da confiança, boa-fé, presunção de legalidade dos atos da Administração e da razoável duração do processo.
VI
25.	No tocante ao ato de Manoel Paulino dos Santos, que se aposentou, em 26/3/2011, no cargo de Auxiliar de Encanador, após 41 anos, 1 mês e 16 dias de serviço, na modalidade aposentadoria compulsória aos setenta anos de idade, a Sefip identificou a averbação indevida de tempo de serviço em atividade insalubre, sendo 6 anos e 19 dias sem apresentar certidão do INSS ou laudo oficial e 7 anos, 4 meses e 10 dias laborados no regime estatutário, ancorado no MI 1554/STF, embora não se trate de aposentadoria especial.
26.	Tendo em vista que, excluindo ambos os períodos, só restarão ao interessado 33 anos, 2 meses e 17 dias de tempo de serviço para sua aposentação, os quais só são suficientes para se manter aposentado com proventos proporcionais a 33/35 avos de seus proventos, a Sefip propôs considerar ilegal o ato e negar seu registro, com determinação à UFPB para que ajuste a remuneração.
27.	Embora, tecnicamente, não mereça reparo esse entendimento, entendo que, no caso em questão, se aplica o mesmo entendimento usado em relação ao ato de José Paulino Nunes.
28.	Manoel Paulino dos Santos se aposentou há quase 10 anos (em 26/03/2011) ; seu ato, que foi disponibilizado a esta Corte em 10/03/2016, somente agora está sendo apreciado.
29.	Além disso, observo que o interessado recebe como proventos de aposentadoria o montante de R$ 2.075,18, valor inferior a 2 salários-mínimos, atualmente tem quase 80 anos de idade e que o período restante para manter sua aposentadoria com o mesmo fundamento é de apenas 1 ano, 9 meses e 13 dias.
30.	Adicionalmente, não há evidências nestes autos que indiquem má-fé nas ações do interessado ou sua contribuição para a ocorrência da ilegalidade, motivo que justifica considerar, excepcionalmente, o ato legal e conceder-lhe registro, aplicando os princípios da segurança jurídica, da proteção da confiança, boa-fé, presunção de legalidade dos atos da Administração e da razoável duração do processo.
VII
31.	Por fim, em relação ao ato de Maria Inês Nobre de Castro Pessoa, a unidade técnica identificou irregularidade na averbação de tempo insalubre laborado no regime estatutário, com amparo no MI 1554 (3 anos, 10 meses e 3 dias) , embora não se trate de aposentadoria especial disposta no art. 40, § 4º, da Carta Magna, que está regulamentada pela Sumula Vinculante 33 do STF.
32.	Tendo em vista que, mesmo com a exclusão do referido tempo, a interessada ainda contará com 30 anos, 2 meses e 5 dias de tempo de serviço para sua aposentação, os quais são suficientes para sua inativação na forma que lhe foi concedida, seu ato pode ser considerado legal e registrado pelo Tribunal.
Diante do exposto, voto por que este Colegiado aprove a minuta de acórdão que submeto a sua apreciação.
TCU, Sala das Sessões Ministro Luciano Brandão Alves de Souza, em 1 de setembro de 2020.
ANA ARRAES 
Relatora